【裁判字號】    98,重訴,131
【裁判日期】    980731
【裁判案由】    分割共有物
【裁判全文】
臺灣板橋地方法院民事判決             98年度重訴字第131號
原      告  Ｔ○○
                        4樓之.
訴訟代理人  陳雅萍律師
被      告  庚○○
                        樓
            丑○○
            玄○○
                        之1
            巳○○
                        5號5.
            寅○○
                        樓
            戊○○
上  一  人
訴訟代理人  Ｈ  ○
被      告  己○○
            Ｎ○○
                        4樓
            卯○○
            乙○○
            丙○○
            丁○○
            癸○○
            Ａ○○
            Ｘ  ○
            Ｓ○○
            子○○
            Ｒ○○
            Ｃ○○
            Ｕ○○
            Ｍ○○○
            Ｐ○○
            Ｑ○○
            宙○○
            甲○○
            辛○○
            天○○○
            申○○
            陳孝德即陳寬繼承.
            陳  菊即陳寬繼承.
                        樓之1.
            陳敬星即陳寬繼承.
            陳友禮即陳寬之繼.
            陳柏翰即陳寬繼承.
            周陳金環即陳寬繼.
            Ｅ○○即陳寬兼陳.
                        9樓之.
兼 上 一人
法定代理人  Ｆ○○即陳寬兼陳.
                        9樓之.
被      告  Ｊ○○即陳寬兼陳.
            陳佳綺即陳寬繼承.
                        樓
            陳宏如即陳寬繼承.
            陳  柳即陳蘭繼承.
            陳雪子即陳蘭繼承.
            辰○○
            戌○○
            酉○○
            未○○
            Ｂ○○○
                        8號
            Ｄ○○
                        號
上二人共同
訴訟代理人  Ｇ○○
被      告  Ｉ○○
            Ｋ○○
                        之6
            Ｏ○○
            午○○
            壬○○
            亥○○
            Ｌ○○
            宇○○
            黃○○
                        1
            Ｚ○○
            Ｙ○○
            Ｗ○○
                        4樓
            Ｖ○○
            地○○
上列當事人間請求分割共有物事件，經本院於民國98年7 月23日
言詞辯論終結，判決如下：
    主    文
被告Ｆ○○、Ｅ○○、Ｊ○○應先就其被繼承人陳美麗辦理繼承
登記後，再與被告陳菊、陳孝德、陳敬星、陳友禮、陳柏翰、周
陳金環、陳佳綺、陳宏如應就其被繼承人陳寬所有坐落臺北縣林
口鄉○○段第一三一七地號土地，面積八三八點二三平方公尺、
土地應有部分一一八八○○分之四九五，及同段第一三一八地號
，面積一七三點七二平方公尺、土地應有部分一一八八○○分之
四九五暨同段第一三四二地號，面積六一○點二二平方公尺、土
地應有部分一一八八○○分之四九五辦理繼承登記。
被告陳柳、陳雪子應就其被繼承人陳蘭所有坐落臺北縣林口鄉○
○段第一三一七地號土地，面積八三八點二三平方公尺土地、應
有部分一一八八○○分之一三二○，及同段第一三一八地號，面
積一七三點七二平方公尺、土地應有部分一一八八○○分之一三
二○暨同段第一三四二地號，面積六一○點二二平方公尺、土地
應有部分一一八八○○分之一三二○辦理繼承登記。
兩造共有坐落臺北縣林口鄉○○段地號第一三一七地號土地，面
積八三八點二三平方公尺，應予變賣分割，所得價金並按如附表
二所示應有部分比例分配。
兩造（除被告Ｌ○○外）共有坐落臺北縣林口鄉○○段地號第一
三一八地號土地，面積一七三點七二平方公尺，應予變賣分割，
所得價金並按如附表三所示應有部分比例分配。
兩造共有坐落台北縣林口鄉○○段地號第一三四二地號土地，面
積六一○點二二平方公尺，應予變賣分割，所得價金並按如附表
四所示應有部分比例分配。
訴訟費用新臺幣肆拾壹萬柒仟肆佰壹拾陸元由兩造按如附表五所
示之比例負擔其金額。被告各應賠償原告所預繳如附表五所示之
訴訟費用。
    事實及理由
壹、程序事項：
一、被告等人（被告戊○○、辰○○及Ｋ○○除外）經合法通知
    ，無正當理由不到庭，核無民事訴訟法第386 條各款所列情
    形，爰依原告之聲請，准其一造辯論判決。
二、按民法第824 條第1 項規定：「分割之方法，不能協議決定
    」之協議，應係指全體共有人協商同意而言，與「決議」或
    「議決」不同，亦即不適用多數決之原則。又不能協議決定
    ，並不以曾經全體共有人協議而不能決定為必要，且協議之
    時間亦無限制。查本件當事人已60人，而原告主張曾與局部
    共有人商談如何分割未果，始具狀提起本件訴訟，又本院歷
    次審理中，已多名共有人均不到庭或已到庭表示不同意分割
    ，參酌上開說明，應已符合前揭「不能協議決定」之要件，
    合先敘明。
貳、實體事項：
一、原告起訴主張：
  (一)兩造為臺北縣林口鄉○○段第1317地號、同地段第1318地號
    及第1342地號土地共有人（被告Ｌ○○僅就1317、1342地號
    土地共有，就1318地號土地則未共有），各筆土地共有人及
    應有部分比例如附表二（1317地號）、附表三（1318地號）
    、附表四（1342地號）所示（下稱系爭土地）。其中共有人
    即被告庚○○、戊○○、戊○○、甲○○、辛○○、天○○
    ○、林吳葉、戌○○、酉○○、未○○、Ｏ○○、午○○、
    壬○○13人（下稱庚○○等13人，附表五所示亦同）均為吳
    梓之後代子孫，雖經辦理繼承登記，然未經分割遺產，故登
    記為公同共有。另共有人陳寬（民國49年12月9 日）、陳蘭
    （58年10月13日）業已死亡，渠等就系爭土地之應有部分則
    為遺產，其繼承人就陳寬、陳蘭之遺產迄未辦理繼承登記。
    被告陳菊、陳曾端、陳孝德、陳敬星、陳友禮、陳柏翰、周
    陳金環、陳佳綺、陳宏如、陳美麗（97年7 月21日死亡，其
    繼承人則為被告Ｆ○○、Ｅ○○、Ｊ○○）為陳寬之全體繼
    承人（下稱陳寬繼承人11人，附表五所示亦同）。另被告陳
    柳、陳雪子則為陳蘭之全體繼承人（下稱陳蘭繼承人2 人，
    附表五所示亦同）。
  (二)又系爭1317地號土地面積為838.23平方公尺、1318地號面積
    為173.72平方公尺、1342地號土地面積為610.22平方公尺，
    按臺北縣建築畸零地使用規則第3 條第1 項所示（以最低標
    準正路面寬7 公尺以下論之）：其最小寬度為3 公尺，最小
    深度為12公尺。故建築最小面積至少為36平方公尺（12*3=3
    6） ，其最小可能獨立利用之建築面積至少為36平方公尺，
    另依林口特定區計畫土地使用分區管制要點規定，建築最小
    寬度為7 公尺，最小深度為20公尺，最小建築面積亦需達14
    0 平方公尺以上（7*20 =140） 。系爭三筆土地共有人數眾
    多，每筆土地共有人各高達60餘人，其中甚多共有人所持有
    之應有部分甚微，經換算面積有甚多共有人分得之面積不到
    一平方公尺（例如應有部分132/118800者），或僅數平方公
    尺（個位數），各共有人折合分得之面積均遠小於可供建築
    之36或140 平方公尺，顯然均無獨立利用之可能性，故以原
    物分配顯有重大困難，應認以變價分割方式方可促進系爭土
    地經濟上最大之利用價值，共有人應其有部分取得變價之價
    金。
  (三)再者，而於該繼承人為被告之情形，為求訴訟之經濟，原告
    可就請求繼承登記及分割共有物之訴一併提起，即以一訴請
    求該死亡共有人之繼承人辦理繼承登記並請求該繼承人於辦
    理繼承登記後，與原告及其餘共有人分割共有之不動產。本
    件原共有人陳寬（另包括其繼承人陳美麗）、陳蘭業已死亡
    ，其應有部分應由為其等繼承人之被告等繼承，是依前述，
    原告於共有物分割之訴一併請求死亡共有人繼承人辦理繼承
    登記。爰依民法第823 條、第824 條及第759 條之規定提起
    本件分割共有物訴訟，並聲明如主文第1-5項所示。
二、被告癸○○、Ａ○○、丁○○、庚○○、巳○○、戊○○、
    己○○、Ｘ○、Ｓ○○、Ｒ○○、Ｄ○○、Ｂ○○○、Ｐ○
    ○、Ｑ○○、甲○○、辛○○、天○○○、申○○、Ｌ○○
    、黃○○、Ｚ○○、蘇海水、地○○等人雖未於最後言詞辯
    論期日到院，然據渠等前到院則以原告起訴主張分割共有物
    並未與渠等協商過，且多人開庭時才知道要分割覺得很不受
    尊重。另同意就系爭土地採變價分割，並按共有人之應有部
    分比例取得價金。被告寅○○、辰○○、戊○○、Ｋ○○則
    分於前次或最後言詞辯論期日到院陳稱：系爭三筆土地不願
    意分割。其餘被告則經本院合法通知未到庭，且未提出任何
    書狀供本院審酌。
三、查系爭1317地號土地面積為838.23平方公尺、1318地號面積
    為173.72平方公尺、1342地號土地面積為610.22平方公尺，
    兩造為臺北縣林口鄉○○段1317地號、同地段1318地號及13
    42地號土地共有人（被告Ｌ○○僅就1317、1342地號土地共
    有，就1318地號土地則未共有），各筆土地共有人及應有部
    分比例如附表二（1317地號）、附表三（1318地號）、附表
    四（1342地號）所示等事實，為兩造到場所不爭執，復有原
    告所提之系爭土地登記謄本在卷可稽（見本院98年度重調字
    第53號卷第15-52頁）。又系爭土地之共有人陳寬（49年12
    月9 日）、陳蘭（58年10月13日）業已死亡，渠等就系爭土
    地之應有部分則為遺產，其繼承人就陳寬、陳蘭之遺產迄未
    辦理繼承登記。被告陳菊、陳曾端、陳孝德、陳敬星、陳友
    禮、陳柏翰、周陳金環、陳佳綺、陳宏如、陳美麗（97年7
    月21日死亡，其繼承人則為被告Ｆ○○、Ｅ○○、Ｊ○○）
    為陳寬之全體繼承人；另被告陳柳、陳雪子則為陳蘭之全體
    繼承人，亦分經原告提出渠等之除戶證明及其繼承系統表在
    卷可稽（見同上卷第54-153頁），自堪信原告前揭主張為真
    實。
四、按各共有人，得隨時請求分割共有物，但因物之使用目的不
    能分割或契約訂有不分割之期限者，不在此限，民法第823
    條第1項 定有明文。次按共有物之分割依共有人協議之方法
    行之，分割之方法不能協議決定者，法院得因任何一人之聲
    請，命以原物分配於各共有人，或變買共有物，以價金分配
    於各共有人，民法第823 條第1 項前段、第824 條第1 項、
    第2 項亦迭定有明文。查本件系爭三筆土地為兩造所共有，
    應有部分分別如附表二、三、四所示，又兩造就系爭共有物
    未訂有不分割之期限，因共有人數眾多及部分共有人意見不
    同，迄今無法就分割方法達成協議，故原告依民法第824 條
    第2 項規定，為分割共有物之請求，應屬足取。
五、次按「共有物之分割，依共有人協議之方法行之。分割之方
    法不能協議決定，或於協議決定後因消滅時效完成經共有人
    拒絕履行者，法院得因任何共有人之請求，命為下列之分配
    ：一以原物分配於各共有人。但各共有人均受原物之分配顯
    有困難者，得將原物分配於部分共有人。二原物分配顯有困
    難時，得變賣共有物，以價金分配於各共有人；或以原物之
    一部分分配於各共有人，他部分變賣，以價金分配於各共有
    」民法第824 條第2 項規定甚明，即請求分割共有物之訴，
    得由法院依前開規定命為適當之分配，而決定為原物分割或
    價金分配，不受任何共有人主張之拘束。即法院經斟酌當事
    人之聲明，共有物之性質、經濟效用及全體共有人之利益等
    公平決定之，其分割方法並無特定。縱使選擇兩者之一或併
    用兩者，亦屬無妨，但就同一共有物對於全體共有人，應採
    相同之分割方法。經查：
  (一)系爭1317地號土地面積為838.23平方公尺、1318地號面積為
    173.72平方公尺、1342地號土地面積為610.22平方公尺，按
    臺北縣建築畸零地使用規則第3 條第1 項所示，以最低標準
    正路面寬7 公尺以下論之，其最小寬度為3 公尺，最小深度
    為12公尺。故建築最小面積至少為36平方公尺（12*3 =36）
    ，其最小可能獨立利用之建築面積至少為36平方公尺，另依
    林口特定區計畫土地使用分區管制要點規定，建築最小寬度
    為7 公尺，最小深度為20公尺，最小建築面積亦需達140 平
    方公尺以上（7*20 =140） ，有臺北縣畸零地使用規則在卷
    可稽（見同上卷第154-156頁）。
  (二)查系爭三筆土地共有人數眾多，每筆土地共有人有60人，其
    中甚多共有人所持有之應有部分甚微，經換算面積有甚多共
    有人分得之面積不到一平方公尺（例如應有部分132/118800
    者），或僅數平方公尺（個位數），詳如附表所示，各共有
    人折合分得之面積均遠小於可供建築之36或140 平方公尺，
    顯然均無獨立利用之可能性，故以原物分配顯有重大困難，
    應認以變價分割方式方可促進系爭土地經濟上最大之利用價
    值，故就系爭土地之分割均以變賣分割為最適宜之分割方法
    。本院斟酌前述因素，認將系爭土地予以變賣，所得價金各
    按應有部分比例分配予各共有人，始能符合公平均衡，並徹
    底消滅共有關係。
六、末按「分割共有物乃直接對共有物之權利有所變動，性質上
    屬處分行為，故共有不動產之共有人中有已死亡者，依第75
    9 條規定，其繼承人，自非先經繼承登記，不得訴請分割共
    有物（最高法院69台上字第1134號判例）。而於該繼承人為
    被告之情形，為求訴訟之經濟，原告可就請求繼承登記及分
    割共有物之訴一併提起，即以一訴請求該死亡共有人之繼承
    人辦理繼承登記並請求該繼承人於辦理繼承登記後，與原告
    及其餘共有人分割共有之不動產」，有最高法院70年第2次
    民事庭會議決議(二)參照。查本件原共有人陳寬、陳蘭、陳美
    麗業已死亡，其應有部分應由為其等繼承人之被告等繼承，
    是依前述，原告於共有物分割之訴併請求死亡共有人繼承人
    辦理繼承登記，應屬足取。
七、綜上所述，本件系爭土地若以原物分割，則共有人取得之土
    地之面積均過小，無法從事建築使用，審酌土地之利用目的
    ，本件應無法原物分割，而應以變價分割之方式為當，是本
    件原告依民法第823 條第1 項、第824 條第2 項之規定，請
    求裁判變價分割系爭房地，為有理由，應予准許，並判決如
    主文第3-5項所示。
八、末按分割共有物乃具非訟事件之性質，本院斟酌何種分割方
    法較能增進共有物之經濟效益，並兼顧兩造之利益，以決定
    適當之分割方法，不因何造起訴而有不同，故原告請求分割
    之訴雖有理由，惟關於訴訟費用負擔，以共有人全體各按其
    應有部分比例負擔，方屬事理之平。本件訴訟費用額確定為
    417,416 元（即由原告預繳第一審裁判費金額），並應由兩
    造依應有部分之比例負擔如附表所示之金額，故被告應賠償
    原告如附表五所示之金額（小數點以下四捨五入）。
九、本件判決基礎已臻明確，兩造其餘之攻擊防禦方法及訴訟資
    料經本院斟酌後，核與判決不生影響，無一一論述之必要，
    併予敘明。
十、訴訟費用負擔之依據：民事訴訟法第78條、第80條之1 、第
    87條第1 項。
中    華    民    國    98    年    7     月    31    日
                  民事第二庭    法  官  吳振富
以上正本係照原本作成
如對本判決上訴，須於判決送達後20日內向本院提出上訴狀
中    華    民    國    98    年    7     月    31    日
                                書記官  李宏明


司法院資訊處製作；財團法人民間司法改革基金會備份。
